【裁判字號】    94,訴,1417
【裁判日期】    950307
【裁判案由】    返還土地等
【裁判全文】
臺灣板橋地方法院民事判決              94年度訴字第1417號
原      告  丁○○
兼  上一人
訴訟代理人  乙○○
原      告  丙○○
上  一  人
訴訟代理人  甲○○
被      告  臺北縣政府
法定代理人  戊○○
訴訟代理人  朱增祥律師
被      告  板橋市公所
法定代理人  己○○
訴訟代理人  庚○○
上列當事人間請求返還土地等事件，於中華民國95年2 月21日言
詞辯論終結，本院判決如下：
    主  文
原告之訴及假執行之聲請均駁回。
訴訟費用由原告負擔。
    事實及理由
一、被告臺北縣政府、板橋市公所之法定代理人，於起訴後分別
    變更為戊○○、己○○，被告分別於94年12月29日、95年1
    月2 日具狀聲明承受訴訟，合於民事訴訟法第175 條第1 項
    之規定，應予准許。
二、原告起訴主張：坐落臺北縣板橋市○○段432 地號土地為原
    告3 人所共有，被告臺北縣政府自民國（下同）64年間起無
    權佔用上開地號中16平方公尺土地，舖設人行道地磚；另被
    告板橋市公所自71年間起，無權佔用上開地號24平方公尺土
    地，興建天橋多年。被告既未經原告之同意，又無法律上之
    原因使用該地，自屬無權占有，爰依民法第767 條之規定請
    求，並聲明：被告臺北縣政府應拆除上開板橋市○○段
    423 號內16平方公尺土地上之地磚，將土地返還原告。被
    告板橋市公所應拆除同上地號內24平方公尺土地上之天橋，
    將土地返還原告。願供擔保，請准宣告假執行。
三、（一）被告臺北縣政府以：按「行政主體得依法律得依法律
    規定或以法律行為，對私人之動產或不動產取得管理權物權
    或他物權，使動產或不動產成為他有公物，以達行政之目的
    。此際該私人雖仍保有其所有權，但其權利之行使，則應受
    限制，不得與行政目的相違反」，行政法院45年判字第8 號
    判例意旨可資參照。本件原告主張臺北縣政府應拆除地磚返
    還坐落板橋市○○段432 號地號內16平方公尺之土地，原係
    64 年 間即已闢為板橋市○○路西側人行道供公眾通行之用
    ，迄今已逾30年之久，依上開判例意旨可認有公用地役關係
    存在；再上開地號內16平方公尺之土地既已舖設人行道地磚
    ，供公眾通行之用，倘一旦拆除將上開土地交還原告，對公
    共利益影響大，原告顯有權利濫用之情形等語，資為抗辯，
    並聲明原告之訴駁回。如受不利之判決，願供擔保請准
    宣告免為假執行。(二)另被告板橋市公所則以：系爭土地上之
    天橋是被告板橋公所於71年間興建的，被告係為了公益才興
    建天橋，又因為當時系爭土地已被規劃為體育場用地，所以
    體育場四周的人行道是由被告台北縣政府規劃舖設等語，以
    為抗辯，並聲明原告之訴駁回。如受不利之判決，願供
    擔保請准宣告免為假執行。
四、兩造間不爭執之事項：
   （一）坐落臺北縣板橋市○○段432 地號中16平方公尺土地
         ，自64年間起為被告臺北縣政府作為舖設人行道地磚
         之用。
   （二）被告板橋市公所自71年間起，無權佔用坐落臺北縣板
         橋市○○段432 地號中24平方公尺土地，興建天橋。
   （三）另坐落臺北縣板橋市○○段432 地號中373 平方公尺
         之土地，原為臺北縣政府作為公園之用，經本院93年
         度訴字第28號判決後，被告臺北縣政府已將上開土地
         上之花木、大樹及涼亭予以拆除，返還原告。
五、本件兩造間其主要爭點在於：
   （一）被告臺北縣政府自64年間起將上開地號中16平方公尺
         土地舖設人行道地磚及板橋市公所將上開地號中24平
         方公尺土地於71年間起興建天橋，有無公用地役關係
         存在？
   （二）原告訴請將上開地號中之人行道地磚及天橋拆除並返
         還原告，有無民法第148 條第1 項「權利濫用」之情
         形？
六、本院經判斷所得之心證：
    （一）被告臺北縣政府、板橋市公所分別自64、71年間起將
    上開地號各16、24平方公尺土地，分別舖設人行道地磚及興
    建天橋，有無「公用地役關係」之存在？
    經查：按「公用地役關係」乃私有土地而具有公共用物性質
    之法律關係，與民法上地役權之概念有間，久為我國法制所
    承認。再成立公用地役關係，首須為不特定之公眾通行所必
    要，而非僅為通行之便利或省時；其次，於公眾通行通行之
    初，土地所有權人並無阻止之情事；其三，須經歷之年代久
    遠而未曾中斷。是私有土地因符合上開要件而存在公用地役
    關係時，有關機關自應依據法律辦理徵收，並斟酌國家財政
    狀況給予相當之補償。司法院大法官釋字第400 號解釋意旨
    可資參照。本件被告臺北縣政府及板橋市公所將原告等人所
    共有之臺北縣板橋市○○段432 地號中之16、24平方公尺，
    分別於64年間、71年間舖設人行道地磚或興建天橋，供公眾
    通行之用，迄今期間已長達30年或20餘年之久，依上開解釋
    之意旨，自符合「公用地役關係」之要件。又依原告所提出
    之臺北縣板橋市○○段第431地號土地登記謄本、光華段432
    、432-3 地號土地地籍圖謄本所示，可知被告臺北縣政府當
    初為興建臺北縣立板橋體育場，遂於64年間徵收與系爭432
    地號土地毗鄰之重測前為社後段第306-12、306-22地號土地
     (該土地原亦為原告之父余溫良所有，重測後與306-10、30
    6-11、306-23至30地號併編定為光華段第431 地號)， 並將
    徵收之土地為作為興建體育場之用乃舖設體育場周邊道路，
    惟就其中光華段432 地號之土地並未發放補償費。是縱被告
    臺北縣政府將上開地號土地已辦理徵收，惟尚未發放補償費
    ，亦不影響上開「公用地役關係」之性質。至原告以被告將
    原告所有之土地無權占用舖設人行道地磚或興建天橋，損害
    原告之財產權，有違憲法第15條保障人民財產權之規定；惟
    查：憲法第15條關於人民財產權應予保障之規定，旨在確保
    個人依財產之存續狀態行使其自由使用、收益及處分之權能
    ，並免於遭受公權力或第三人之侵害，俾能實現個人自由、
    發展人格及維護尊嚴。惟個人行使財產權仍應依法受社會責
    任及環境生態責任之限制，其因此類責任使財產之利用有所
    限制，而形成個人利益之特別犧牲，社會公眾並因而受益者
    ，應享有相當補償之權利。同上司法院大法官釋字第400 號
    解釋意旨亦可資參照。故被告將原告有之土地辦理徵收作為
    人行道或天橋之用，供公眾通行，對原告之財產權雖有所限
    制，位上開解釋意旨並無違反憲法第15條之規定，亦僅係被
    告必須對原告有所補償而已。
    （二）本件原告之請求，有無「權利濫用」之情形？
    次查：按權利之行使，不得違反公共利益，或以損害他人為
    主要目的。，民法第條第148 項第1 項定有明文。又權利之
    行使，是否以損害他人為主要目的，應就權利人因行使權利
    可得之利益，與他人及國家社會因其行使權利所受之損失，
    比較衡量定之，倘其行使權利所得之利益極少，而他人及國
    家社會所受之損失甚大者，非不得視為以損害他人為主要目
    的，此乃權利社會化之基本內涵所必然之解釋，最高法院71
    年臺上字第737 號判例可資參照。本件臺北縣政府、板橋市
    公所將原告所共有之土地舖設人行道地磚及興建天橋，係坐
    落於臺北縣板橋市○○路與公館街口，其中被告臺北縣政府
    將上開地號中16平方公尺之土地舖設人行道地磚供公眾通行
    ，僅係民權路之人行道其中一段，且該人行道地磚係自民權
    路舖設至公館街；另板橋市公所將上開地號中24平方公尺之
    土地興建天橋供公眾往來通行之用，而該路橋（即指天橋）
    為民權路橋，橫跨民權路、公館街，有四個上、下出口，而
    原告所主張之上開24平方公尺僅為其中一部分，有本院95年
    1 月18日勘驗筆錄及照片共17幀附卷可稽。再原告前以上開
    相同地號土地為被告臺北縣政府、板橋市公所無權占用，主
    張不當得利請求被告賠償，亦經本院判決被告臺北縣政府、
    板橋市公所賠償確定，而上開地號中為被告臺北縣政府占用
    作為公園使用之部分，亦經被告臺北縣政府返還原告，該部
    分土地多達373 平方公尺，此為兩造所不爭執。是以原告自
    可上開被告返還之373 平方公尺土地，已足以供原告所使用
    。而本件原告欲收回上開已供公眾通行之人行道（16平方公
    尺）、天橋（24平方公尺），原告所獲得之利益甚微，卻對
    他人及國家社會所受之損失甚大，依上開判例之意旨，原告
    之請求顯屬民法第148條權利濫用之行為。
七、縱上所述，原告本於民法第767 條之規定，提起本件訴訟，
    請求被告返還其所占有之土地，不應准許，應予駁回。又原
    告既受敗訴之判決，其假執行之聲請亦失所附麗，應併予駁
    回
八、本件判決基礎已臻明確，兩造其餘攻擊防禦方法及舉證，核
    與判決結果均不生影響，爰不另一一論述，附此敘明。
九、結論：原告之訴為無理由，依民事訴訟法第78條，判決如主
    文。
中    華    民    國    95    年    3     月    7     日
                       民事第三庭  法  官  潘  長  生
以上正本係照原本作成。
如對本判決上訴，須於判決送達後20日內向本院提出上訴狀。
中    華    民    國    95    年    3     月    7     日
                                  書記官  許 清 琳


司法院資訊處製作；財團法人民間司法改革基金會備份。
